【裁判字號】    98,事聲,88
【裁判日期】    981231
【裁判案由】    聲明異議
【裁判全文】
臺灣臺南地方法院民事裁定              98年度事聲字第88號
異  議  人  丙○○
相  對  人  甲○○
            乙○○
上列當事人間請求返還信託物事件判決確定後，本院依職權確定
訴訟費用額事件，異議人對於本院司法事務官於民國98年11月24
日所為處分（98年度司聲字第245號民事裁定）提出異議，本院
裁定如下：
    主    文
異議駁回。
異議程序費用由異議人負擔。
    理    由
一、按民事訴訟法第240條之4第1項至第3項分別規定：「當事人
    對於司法事務官處理事件所為之終局處分，得於處分送達後
    十日之不變期間內，以書狀向司法事務官提出異議。」、「
    司法事務官認前項異議有理由時，應另為適當之處分；認異
    議為無理由者，應送請法院裁定之。」、 「法院認第1項之
    異議為有理由時，應為適當之裁定；認異議為無理由者，應
    以裁定駁回之」。本件聲明異議人就本院民事執行處司法事
    務官於民國98年11月24日以98年度司聲字第245號強制執行
    事件依職權確定訴訟費用額所為終局處分，於98年12月2日
    收受送達後，於98年12月4日不服提起異議，此有原處分及
    送達證書附於原審卷可憑，經司法事務官認異議無理由而送
    請本院裁定，符合上開法律規定，合先敘明。
二、異議意旨以：異議人與相對人間訴請返還信託物事件（本院
    98年度訴字第1017號），因異議人屬低收入戶，經法律扶助
    基金會臺南分會准予指派律師扶助訴訟，並經本院以98年度
    救字第44號裁定准予訴訟救助在案。上開民事事件經扶助律
    師認為原、被告應以所有繼承人為共同原、被告，始合乎當
    事人適格，但因異議人不知相對人甲○○有幾位兄弟姐妹，
    欲俟起訴後由法院准異議人向戶政機關調閱柯曾鶯之繼承人
    姓名及住所資料，但本院未開庭闡明即以當事人不適格為由
    判決駁回異議人之起訴，其判決自有瑕疵。異議人已另行起
    訴（本院98年度訴字第1376號），異議人目前尚未收回系爭
    土地，且異議人為肢體障礙者，須靠政府救濟過活，無法負
    擔前案98年度訴字第1017號事件之訴訟費用額新臺幣（下同
    ）49,312元，縱使異議人收回系爭土地亦無法即時變賣，原
    處分於法未合，爰依法聲明異議，請求廢棄原裁定，免除繳
    納訴訟費用云云。
三、經查：
  (一)按經准予訴訟救助者，於終局判決確定或訴訟不經裁判而終
    結後，第一審受訴法院應依職權以裁定確定訴訟費用額，向
    應負擔訴訟費用之當事人徵收之；其因訴訟救助暫免而應由
    受救助人負擔之訴訟費用，並得向具保證書人為強制執行；
    又法院未於訴訟費用之裁判確定其費用額者，第一審受訴法
    院於該裁判有執行力後，應依聲請以裁定確定之；依第1項
    確定之訴訟費用額，應於裁定送達之翌日起，加給按法定利
    率計算之利息，民事訴訟法第91條第1項、第3項、第114 條
    第1項分別定有明文。參酌92年2月7日修正民事訴訟法第114
    條立法理由謂「准予訴訟救助，僅於訴訟終結前有使受救助
    人暫免裁判費及其他應預納之訴訟費用之效力，至訴訟終結
    後此項暫免之費用，應如何向負擔訴訟費用之當事人徵收，
    得否逕向具保證書人強制執行，第1項規定，尚有未盡，爰
    予修正，以期周延。」等語，可知法院准予訴訟救助，並非
    免除受救助人繳納裁判費或其他訴訟費用之義務，僅在訴訟
    終結前暫時免其繳納或預納而已，惟在訴訟終結後，依法應
    負擔訴訟費用者，仍負繳納之義務。又按應負利息之債務，
    其利率未經約定，亦無法律可據者，週年利率為百分之5，
    民法第203條並有明文。惟此項裁定程序，僅在審究求償權
    人所開列之費用項目，是否為訴訟費用之範圍；已否提出證
    據證明，然後確定應負擔訴訟費用者，應賠償他造之數額若
    干；至訴訟費用如何負擔，或其負擔之比例如何，均應依命
    負擔訴訟費用之確定裁判主文定之，不得於本程序再次審究
    （最高法院94 年度抗字第67號裁定意旨參照）。是若當事
    人就裁判所定訴訟費用之分擔比例等內容不服時，依民事訴
    訟法第88條關於訴訟費用之裁判，非對於本案裁判有上訴時
    ，不得聲明不服之規定，本得在本案裁判上訴時一併聲明不
    服，自更不得於裁判確定後，於僅為認定數額若干之確定訴
    訟費用額程序中，復就分擔之比例、範圍為爭執。
  (二)異議人與相對人間請求返還信託物事件，經本院以98年度訴
    字第1017號受理在案，異議人復向本院聲請訴訟救助，經本
    院以98年度救字第44號裁定准予訴訟救助在案，然本院於98
    年9月11日以98年度訴字第1017號民事判決原告之訴駁回，
    訴訟費用由原告即異議人負擔，異議人未於判決送達20 日
    內向本院提起上訴，上開事件已於98年10月6日確定等情，
    此有本院依職權調閱本院98年度救字第44號、98年度訴字第
    1017號卷宗核閱屬實。原處分計算本件訴訟標的價額為新臺
    幣（下同）4,871,817元（計算方式如附表所示），應徵第
    一審裁判費49,312元，並依上開民事確定判決認定結果，向
    異議人徵收訴訟費用49,312元，並加給自處分送達翌日起至
    清償日止按法定利率即週年利率5%計算之利息，核無不合。
    異議人主張上開民事事件確定判決不當，及其屬肢體障礙之
    人，須靠政府救濟過活，無力負擔訴訟費用云云，與上開規
    定不合，自無可採。
四、綜上所述，原處分依職權向異議人徵收訴訟費用額，經核認
    事用法，並無不合，異議人猶執前詞爭執並提出異議，指摘
    原處分不當，求予廢棄，非有理由，應予駁回。
五、結論：本件聲明異議為無理由，依民事訴訟法第240條之4第
    3 項、第95條、第78條，裁定如主文。
中    華    民    國    98    年    12    月    31    日
                  民事第二庭    法  官  張桂美
以上正本證明與原本無異。
如不服本裁定，應於裁定送達後10日內向本院提出抗告狀（須附
具繕本），並應繳納抗告費新台幣1,000元。
中    華    民    國    98    年    12    月    31    日
                                書記官  謝安青
┌───────────────────────────┐
│附表                                                  │
├──┬──────────┬─────────────┤
│編號│異議人請求返還之土地│訴訟標的價額              │
│    │                    │                          │
├──┼──────────┼─────────────┤
│1   │ 臺南縣仁德鄉○○段 │5,108元（公告現值）×     │
│    │ 940地號土地        │1440.47㎡（面積）×1/4（應│
│    │                    │有部分）＝1,839,480.19元  │
├──┼──────────┼─────────────┤
│2   │ 臺南縣仁德鄉○○段 │17,900元（公告現值）×    │
│    │ 941地號土地        │16.88㎡（面積）×1/4（應有│
│    │                    │部分）＝75,538元          │
├──┼──────────┼─────────────┤
│3   │ 臺南縣仁德鄉○○段 │6,822元（公告現值）×     │
│    │ 942地號土地        │985.37㎡（面積）×1/4（應 │
│    │                    │有部分）＝1,680,548.5元   │
├──┼──────────┼─────────────┤
│4   │ 臺南縣仁德鄉○○段 │14,226元（公告現值）×    │
│    │ 943地號土地        │358.85㎡（面積）×1/4（應 │
│    │                    │有部分）＝1,276,250.025元 │
├──┼──────────┼─────────────┤
│    │ 合             計  │4,871,817元               │
└──┴──────────┴─────────────┘

司法院資訊處製作；財團法人民間司法改革基金會備份。
